臺灣嘉義地方法院民事判決　九十年度訴字第三六六號
　　原　　　告　壬○○
　　被　　　告　丙○○
　　　　　　　　甲○○
　　　　　　　　丁○○
　　　　　　　　乙○○
　　　　　　　　戊○○
　　被　　　告　辛○○
　　　　　　　　庚○○
　　　　　　　　己○○
右當事人間請求分割共有物事件，本院判決如左：
    主      文
兩造共有坐落嘉義縣東石鄉○○段四０之一號養面積一‧０三五四００公頃土地分割
如附圖嘉義縣朴子地政事務所民國九十一年一月三日複丈成果圖所示：代號１部分面
積０‧四八七七０一公頃分歸被告丙○○、甲○○、丁○○、乙○○、戊○○五人共
同取得，按原應有部分比例保持共有，代號２部分面積０‧０八一二八三公頃分歸被
告己○○取得，代號３部分面積０‧０八一二八四公頃分歸被告庚○○取得，代號４
部分面積０‧一六二五六七公頃分歸被告辛○○取得，代號５部分面積０‧一六二五
六七公頃分歸原告壬○○取得，代號６部分面積０‧０五九九九八公頃由兩造按原應
有部分比例保持共有，設為道路供通行使用。
訴訟費用由被告庚○○負擔七十二分之五，由被告己○○負擔十二分之一，由被告丙○○負擔十二分之一，由被告甲○○負擔十二分之一，由被告丁○○負擔十二分之一
，由被告戊○○負擔八分之一，由被告乙○○負擔八分之一，由被告辛○○負擔六分
之一，餘由原告負擔。
　　事　　　實
甲、原告方面：
一、聲明：求為判決分割坐落嘉義縣東石鄉○○段四０之一號養面積一‧０三五四０
    ０公頃土地。
二、陳述：
（一）坐落嘉義縣東石鄉○○段四０之一號養面積一‧０三五四００公頃土地（以下
      簡稱系爭土地），為兩造所共有，其應有部分分別為：原告六分之一，被告庚○○七十二分之五，被告己○○十二分之一，丙○○十二分之一，被告甲○○
      十二分之一，被告丁○○十二分之一，被告戊○○八分之一，被告乙○○八分
      之一，被告辛○○六分之一，茲因系爭土地並無因法令規定或物之使用目的不
      能分割或契約約定有不分割之期限等情形，兩造又無法達成分割協議，爰訴請
      分割系爭土地。
（二）被告丙○○等人所稱「地下水井」，並非被告甲○○、丁○○、乙○○、戊○○等人所挖設，而是原告之父與被告丙○○所共同埋設，該水井設有水管，通
      往兩造共有之嘉義縣東石鄉○○段四０號漁塘、四０之一號（本案分割之漁塘
      ）及原告所有之八五號漁塘。
（三）被告所設「水門」，係在其等另筆土地上，與系爭土地無關，黃姓被告之土地
      如分在原告所提方案之東北面，並不影響其等水流進出，根本沒有遷移水門之
      問題，而原告與蔡姓被告之所以要求能分配在系爭土地之西南面，是因為沒有
      水門供進、出水，係要靠公共水溝進、出水流，如原告與蔡姓被告分在東北面
      ，則將造成所分配之漁塘，無水門可供進、出水，變成一池死水，不適於養殖
      ，故依原告所提方案，雙方均有水門可供進、出水。
（四）系爭漁塘黃姓被告雖在底部舖設細沙，但原告在與黃姓被告另筆共有之四０號
      漁塘亦同樣舖設細沙，此為各自為利已養殖所為之行為，系爭土地分割，原告
      與黃姓被告雖有得利，但黃姓被告將來分割四０號漁塘亦同樣得利，雙方均是
      公平的。
（五）另筆共有土地四０地號，共有人並不相同，持分面積亦不相同，依法無法合併
      分割，何況四０地號漁塘，黃姓被告持分面積甚少，根本無分管使用之情事，
      黃姓被告一再主張合併使用，如其等分配在東北面可與四０地號合併使用，正
      合於其等之心意。
三、證據：提出土地登記簿謄本一件、地籍圖謄本一件為證，並提出分割方案。
乙、被告方面：
一、聲明：求為判決駁回原告之訴。
二、共同陳述：均同意分割。
三、被告丙○○、甲○○、丁○○、戊○○、乙○○之陳述：
（一）系爭共有土地有由被告丙○○、甲○○、丁○○、戊○○、乙○○等人挖掘地
      下井，為漁塭用水，該地下井工程費約一百多萬元，另亦設有水門，工程費約
      四、五十萬元，該處土地自應分歸被告丙○○、甲○○、丁○○、戊○○、乙○○五人取得，方符合經濟原則，若依原告分割方案，則上開地下井及水門均
      在原告及被告辛○○分得之土地上，（系爭共有地之東鄰四０之四號土地亦為
      漁塭，屬被告丙○○、甲○○、丁○○、戊○○、乙○○五人所有，上開水門
      即設在該地上），該五被告勢須遷移該水門，拆除該地下井而另闢地下井，實
      有背經濟原則，況遷移水門須經水利局之同意，非可任意為之。
（二）系爭土地乃被告丙○○、甲○○、丁○○、戊○○、乙○○五人分管養殖水產
      之處，已歷多年，被告並在漁塭底部舖設細沙，以利養殖，其費用至少八十萬
      元，而原告及被告辛○○、庚○○、己○○等人從未在系爭共有土地上養殖（
      按系爭共有土地與北鄰之四０號土地原經兩造合併使用管理，系爭共有土地由
      被告五人分管使用，原告及其餘被告則在四０號分管使用），則將四０之一號
      靠近四０號土地分歸原告取得，可與其四０號土地分管使用之部分連接合併使
      用，提高經濟效用。
（三）系爭土地乃被告丙○○、甲○○、丁○○、戊○○、乙○○五人所分管而養殖
      水產，於漁塭底部舖設細沙，花費至少八十萬元，原告及其餘被告於分割取得
      系爭土地一部分後，得憑空使用該細沙，自應補償被告五人，方得其平。
（四）被告丙○○、甲○○、丁○○、戊○○、乙○○五人於分割後願依原有持分保
      持共有。
三、證據：提出照片十張、分割方案一份。
　　理　　　由
一、本件原告起訴主張：坐落嘉義縣東石鄉○○段四０之一號養面積一‧０三五四０
    ０公頃土地，為兩造所共有，其應有部分分別為：原告六分之一，被告庚○○七
    十二分之五，被告己○○十二分之一，丙○○十二分之一，被告甲○○十二分之
    一，被告丁○○十二分之一，被告戊○○八分之一，被告乙○○八分之一，被告
    辛○○六分之一，茲因系爭土地並無因法令規定或物之使用目的不能分割或契約
    約定有不分割之期限等情形，兩造又無法達成分割協議，爰訴請分割系爭土地；
    被告等均陳稱同意分割，然均不同意原告所提出分割方案，以原告之分割方案不
    符經濟利益及分管現況等語資為抗辯。
二、按「各共有人得隨時請求分割共有物。但因物之使用目的不能分割或契約定有不
    分割之期限者，不在此限」；又共有物分割之方法，不能協議決定者，法院得因
    任何共有人之聲請，命為分配，民法第八百二十三條第一項、第八百二十四條第
    二項定有明文。經查：原告所主張之前開事實，業據提出土地登記簿謄本一份、
    地籍圖一份為證，並為到場之被告所不爭執，且經本院勘驗現場查證屬實，有勘
    驗筆錄乙份足憑，從而，原告訴請分割系爭土地，自屬有理由，應予准許。
三、至於分割方法，本院審酌如下：
（一）系爭土地呈西南東北走向，供作海水養殖用，與同段四０之四號土地構成一養
      殖池，土地西南有道路可通村內，系爭土地現由被告丙○○、甲○○、丁○○
      、戊○○、乙○○五人使用，並出租訴外人蔡永遠養殖使用之使用現況，業經
      本院勘驗現場查證屬實，且為兩造所未爭執，並經證人蔡永遠於本院審理中到
      庭證述屬實（見本院九十年十一月二十日言詞辯論筆錄）；系爭土地養殖所須
      海水及供淡化之淡水，係由一口地下水井提供淡水，並由一水門引進海水，而
      該地下水井係由被告丙○○與原告之父親共同出資挖設，水門原係由被告丙○○出資設置，後由水利局委託縣政府施工，繼續留下水門供系爭土地引進海水
      使用之事實，亦據證人蔡永遠證述屬實，且為兩造所未爭執。
（二）系爭土地係供養殖使用，故應以各當事人對於土地利用之最大經濟效益為目標
      ，分割後之每一筆土地，形狀應以方正而完整，以期利於開發使用，能夠增加
      土地利用之經濟效益，且須顧慮養殖所須海水、淡水之取得，更衡量使用現況
      ，尊重各共有人使用現況，盡量依據使用現狀分割；本院考量系爭土地引進海
      水養殖之水門位於被告丙○○、甲○○、丁○○、戊○○、乙○○五人所有之
      四０之四號土地上，且原係由被告丙○○出資設置，故被告丙○○、甲○○、
      丁○○、戊○○、乙○○五人取得分割後之土地，就海水之引用，較無困難，
      而原告分割後所取得之土地，則須考量其爾後海水之取用問題；再以地下水井
      係設置於系爭土地之西南側，為原告與被告丙○○所共用，原告於本院審理中
      亦承認被告丙○○有一半之使用權利，故本院認為原告取得之土地，以系爭土
      地之西南部分為宜，則原告得自系爭土地西南鄰近之公共水溝出口汲取海水使
      用，而不虞因取得土地在東北部分，而尚須跨越被告丙○○、甲○○、丁○○
      、戊○○、乙○○五人所有之四０之四號土地取用海水；至於被告丙○○、甲○○、丁○○、戊○○、乙○○五人應分配之土地，因有其等所有之四０之四
      號土地上水門可供引進海水，原告亦承諾被告丙○○有使用地下水井之權利，
      故被告丙○○、甲○○、丁○○、戊○○、乙○○五人不論分配土地在何處，
      均對其從事養殖不生影響；是以，系爭土地自西南到東北之分配位置排列，以
      原告壬○○、被告辛○○、庚○○、己○○及被告丙○○、甲○○、丁○○、
      戊○○、乙○○五人為宜。
（三）依上述分割後兩造取得土地之分配位置，為便利兩造將來之使用，且顧慮到分
      割後土地之價值，自有設置通路連接道路之必要，且設置道路，亦為兩造所未
      反對，爰設置道路於系爭土地北面，延西南往東北方向延伸，而設置道路係審
      酌兩造土地分配狀況，方便兩造將來之使用，故該道路應由兩造依其應有部分
      比例負擔並保持共有。
（四）至於被告丙○○、甲○○、丁○○、戊○○、乙○○五人抗辯系爭共有土地有
      由被告丙○○、甲○○、丁○○、戊○○、乙○○五人所挖掘地下井，為漁塭
      用水，該地下井工程費約一百多萬元，另亦設有水門，工程費約四、五十萬元
      ，若依上開分割方案，則上開地下井及水門均在原告及被告辛○○分得之土地
      上，被告勢須遷移該水門，拆除該地下井而另闢地下井，實有背經濟原則，況
      遷移水門須經水利局之同意，非可任意為之，又系爭土地乃被告丙○○、甲○○、丁○○、戊○○、乙○○五人分管養殖水產之處，已歷多年，被告並在漁
      塭底部舖設細沙，以利養殖，其費用至少八十萬元，而原告及被告辛○○、庚○○、己○○等人從未在系爭共有土地上養殖，則將四０之一號靠近四０號土
      地分歸原告取得，可與其四０號土地分管使用之部分連接合併使用，提高經濟
      效用，另外被告丙○○、甲○○、丁○○、戊○○、乙○○五人於系爭土地底
      部舖設細沙，花費至少八十萬元，原告及其餘被告於分割取得系爭土地一部分
      後，得憑空使用該細沙，自應補償被告五人，方得其平等語；然查，本院為上
      開分割方法，已考量兩造汲用海水、淡水之便利，又上開分割方式，被告丙○○、甲○○、丁○○、戊○○、乙○○五人不須拆除水門，更不須另外設置水
      門，已如前述，至於將四０之一號靠近四０號土地分歸原告取得，雖可方便原
      告將分得土地與其四０號土地分管使用之部分連接合併使用，提高經濟效益，
      但四０號土地亦屬原告與他人共有，尚未分割，將來原告得否取得與系爭土地
      連接處土地，尚不得而知，如今原告分得土地分配在東北位置，原告所取得養
      殖池，有無水門可供進、出水之虞，故尚未可採；至於被告抗辯原告應補償被
      告舖設細沙之費用等語，然舖設細沙，係被告為利已養殖所為之行為，且該舖
      設細沙地區，非僅在原告分得之位置，並未因此提高原告取得土地之價值，不
      生判決分割補償問題。
（五）故綜上所述，爰採如附圖所示之分割方案，並判決如主文所示。
四、兩造其餘陳述及舉證，核與判決結論無影響，爰不一一論列，附此敘明。
五、據上論結，原告之訴為有理由，依民事訴訟法第七十八條、第八十一條第二款、
    第八十五條第一項但書判決如主文。
中　　　華　　　民　　　國　　九十一　　年　　　三　　　月　　二十七　　日
~B臺灣嘉義地方法院民事第二庭
~B　　法　官
如對本判決上訴須於判決送達後廿日內向本院提出上訴狀
